臺灣臺中地方法院民事判決
                                      110年度中簡字第1號
原      告  劉岳承
被      告  羅阡慈
上列當事人間請求確認本票債權不存在事件，於民國110年9月10
日言詞辯論終結，本院判決如下：
    主      文
確認臺灣臺中地方法院民國一○九年度司票字第七○九八號所示
本票本票債權對原告不存在。
訴訟費用由被告負擔。
    事實及理由
一、原告主張：被告執有以原告為發票人名義，票面金額為新台
    幣（下同）30萬元之如附表所示本票乙紙（下稱系爭本票）
    ，並持向鈞院聲請以民國109年度司票字第7098號裁定准予
    強制執行在案，然原告已清償上開債務，且系爭本票之債權
    亦罹於時效而消滅。爰依法提起本件確認本票債權不存在之
    訴訟。訴之聲明：如附表所示之本票對原告債權不存在。
二、被告則以：原告因向伊借款60萬元，交付系爭本票予伊，然
    僅清償其中30萬元，尚積欠被告30萬元，是原告稱已清償系
    爭本票之債務，並非實在。答辯聲明：原告之訴駁回。
三、查被告執有以原告為發票人如附表所示之系爭本票，持向本
    院聲請以109年度司票字第7098號裁定准予強制執行確定在
    案之事實，業經本院調閱上開民事聲請卷無訛，自堪可信為
    真實。
四、次查，原告於109年9月17日尚匯款1萬2000元予被告乙情，
    業據原告陳明（110年3月17日審理筆錄）。是依原告陳述，
    既承認系爭本票債務（民法第129條第1項第2款），則票款
    款請求權之消滅時效既已中斷，即應重新起算3年(民法第13
    7條第1項、票據法第22條第1項)。是詎被告109年12月6日聲
    請系爭本票准予強制執行，尚未逾3年，自未逾罹於3年之時
    效期間，原告此部分之主張，尚無理由，核先敘明。
五、按支票係文義證券（票據法第5 條參照）及無因證券，證券
    上權利義務悉依證券上所載文義決定其效力，從而支票上權
    利，依支票文義而發生，與其基礎之原因各自獨立（即票據
    行為獨立性）。支票上權利之行使不以其原因關係存在為前
    提，故其原因關係不存在或無效時，執票人仍得依支票文義
    行使其權利，最高法院49年上字第334 號判例要旨著有明文
    。此於匯票、本票（即我票據法規定之票據形態），於我學
    說及實務均採相同之見解，此即票據無因性（票據法制度之
    設計，乃以發展票據流通保障交易安全為目的）（即外在無
    因性）。依此票據無因性，則生票據債權與原因債權分離，
    及票據轉讓之抗辯限制之法律效果。又基於債之關係之相對
    性，債之關係原則上不受其他債之關係之影響。是以票據法
    第13條前段明定：「票據債務人不得以自己與發票人間或執
    票人之前手間所存抗辯之事由對抗執票人」。此即，票據關
    係之發生，一以票據行為是否有效為斷，票據原因是否存在
    ，原則上不影響票據關係。然執票人行使或主張票據上之權
    利，依票據法第13條但書規定，允許票據債務人得以執票人
    取得票據出於惡意為由，對抗執票人之請求或主張。而此不
    問是否處於直接讓受之狀態，亦即是否直接當事人間之關係
    ，均有適用，此即惡意抗辯。換言之，票據法第13條之例外
    規定，當執票人基於惡意而取得票據時，即不再適用，票據
    法又回歸到繼受取得之法理，即有抗辯延伸之適用。此於票
    據法第14條第2項亦同（至票據法第14條第1項，係規範票據
    之善意取得，而非票據抗辯）。而關於票據授受之法律上目
    的，或為清償目的、融通目的、贈與目的，及擔保目的，此
    票據授受之目的決定，原則上係於票據交付契約成立之前或
    同時，由票據授受當事人以契約約定之。該約定雖多構成基
    礎行為中之約款，但亦得事後個別為之，此即「關於發生票
    據債務之債法上約定」（註：與學說上所稱之「票據預約」
    不盡相同）。固然基於當事人間基礎關係所生之抗辯（屬人
    的抗辯），依我實務上之通說，直接當事人間仍得以之為抗
    辯，對於債權人之請求（並參照最高法院77年度第7次民事
    庭總會決議，及46年台上字第1835 號判例要旨）。惟姑且
    不論，於直接當事人間上開所論抗辯之方式為直接抗辯（我
    實務所採），抑或間接抗辯（即透過不當得利請求免除債務
    （與物權行為之無因性類似），或權利濫用，或目的限制約
    定而為主張）。然票據既具無因性（外在無因性及內在無因
    性），則縱然於直接當事人間可為原因關係之抗辯，然已生
    舉證責任轉換之法律效果。此即依一般舉證原則（民事訴訟
    法第277 條參照）債權人欲於訴訟上對債務人行使價金債權
    者，應就債權發生之要件負主張及舉證責任。然若債務人為
    清償價金債務而簽發票據於債權人時，因具有內在無因性，
    其原因從行為中抽離，不構成行為之內容，故主張法律行為
    發生法律效果者，無庸證明原因關係之存在。因而，執票人
    僅須證明票據行為係有效成立即得行使票據權利。反之，票
    據債務人應證明足以限制票基礎關係所生之抗辯，且該抗辯
    主張之可能性，並未因票據之授受而被排除。此於非直接收
    受當事人間亦同。依此而論，本件票據債務人即原告與執票
    人即被告，無論是否為收受系爭支票之直接當事人，惟既可
    依票據法第13條前段之反面推論，主張被告不得行使系爭支
    票之權利，惟基於上開票據內在無因性而生之舉證責任倒置
    及主張對己有利之事實者負有舉證任之原則，本件系爭支票
    之票據債務人即原告就其所主張上開原因關係抗辯之事實，
    負有舉證之責（最高法院64年台上字第1540號判例要旨參照
    ）而已，亦予敘明。
六、經查，系爭支票係原告向被告借款而簽發，僅係兩造就借款
    金額，原告主張30萬元且已全部清償，被告則主張60萬元，
    原告僅清償30萬元（110年4月28日審理筆錄）。是依上說明
    ，原告對於已清償系爭本票票款30萬元乙情，堪認為實在。
    而按，稱消費借貸者，謂當事人一方移轉金錢或其他代替物
    之所有權於他方，而約定他方以種類、品質、數量相同之物
    返還之契約。當事人之一方對他方負金錢或其他代替物之給
    付義務而約定以之作為消費借貸之標的者，亦成立消費借貸
    。民法第474 條，定有明文。是消費借貸屬要物契約甚明（
    註：依修正前之消費借貸之規定亦同，僅係生效或成立要件
    之差別而已）。換言之，借用人及貸與人雙方意思表示之一
    致及物（於本件則為金錢）之交付，均為消費借貸契約之成
    立（或生效）要件。執票人被告抗辯原告上開30萬元之清償
    與系爭本票無涉，惟原告既否認另有向被告借款30萬元及收
    受上開30萬元，則被告對於兩造間就該30萬元消費借貸之意
    思表示一致及上開30萬元交付之事實負舉證之責。就此，被
    告並未能提出證據以資證明。難認被告除系爭本票300萬元
    消費借貸債權外，對原告另尚存有30萬元之消費借貸債權。
七、末按，票據上之權利，對匯票承兌人及本票發票人，自到期
    日起算；見票即付之本票，自發票日起算；三年間不行使，
    因時效而消滅。對支票發票人自發票日起算，一年間不行使
    ，因時效而消滅。票據法第22條第1 項，定有明文。又本票
    未載到期日者，視為見票即付，亦為票據法第120條第2項所
    明定。經查，如附表所示本票未載到期日，則自發票日即10
    4年11月6日起算迄至109年12月8 日被告聲請本票裁定訴訟
    繫屬之日止，顯已逾3 年之時效期間，若如被告之主張，原
    告清償上開30萬元，並非系爭本票票款，則被告對於原告所
    簽發如附表所示之系爭本票之票款請求權已罹於時效而消滅
    ，自堪認定。
八、而按，時效完成後，債務人得拒絕給付。民法第144條第1項
    ，定有明文。是消滅時效完成後，債務人自得拒絕債權人之
    請求。本件被告既已對原告行使系爭本票權利（註：即持之
    申請本票裁定），已如前述，原告於上開非訟事件中無從為
    時效之抗辯。則原告為行使消滅時效抗辯權，以被告之票款
    請求權已罹於時效而消滅，為本件確認本票票款請求權不存
    在之訴訟，即屬適法，末予敘明。
九、綜上所述，原告已系爭本票債務已清償為由，據票據法第13
    條前段反面推論所為之票據抗辯，為有理由，應予准許；而
    就如被告抗辯對原告另有30萬元之債權，原告上開所清償之
    30萬元非系爭本票債務，則被告系爭本票之票款請求權，亦
    罹於3年之時效而消滅。是原告主張確認被告所持系爭本票
    債權不存在，為有理由，應予准許，爰為判決如主第1項所
    示。
十、本件為確認之訴，既無假執行之宣告，則自無被告提供擔保
    ，為免為假執行宣告之餘地，予以敘明。　
十一、結論：本件原告之訴為有理由，依民事訴訟法第78條，判
    決如主文。
中    華    民    國    110   年     9    月    29    日
                      臺灣臺中地方法院臺中簡易庭
                                  法  官  陳添喜
以上正本係照原本作成。
如不服本判決，應於送達後20日內，向本院提出上訴狀並表明上
訴理由，如於本判決宣示後送達前提起上訴者，應於判決送達後
20日內補提上訴理由書（須附繕本）。如委任律師提起上訴者，
應一併繳納上訴審裁判費。
中　　華　　民　　國　　110  　年 　 9  　月　  29    日
                                   書記官　黃舜民
附表：
 發票人 發  票  日 票 面 金 額（新台幣） 到 期 日 受 款 人 票   號 1 劉岳承 104年11月6日 30萬元 未載 羅阡慈 WG0000000